【裁判字號】    98,訴,2609
【裁判日期】    990810
【裁判案由】    契約不成立
【裁判全文】
臺灣臺中地方法院民事判決              98年度訴字第2609號
原      告  丙○○
被      告  丁○（臺灣）商業銀行股份有限公司
法定代理人  乙○○
被      告  甲○○
共      同
訴訟代理人  劉淑琴  律師
受告知人    寶來證券股份有限公司
法定代理人  林孝達
上列當事人間請求回復原狀等事件，本院於民國99年7月20日言
詞辯論終結，判決如下：
    主      文
原告之訴及假執行之聲請均駁回。
訴訟費用由原告負擔。
    事實及理由
一、原告主張：
（一）被告甲○○於民國96年任職華僑商業銀行股份有限公司（
      下稱華僑銀行）之理財專員期間，推介原告申購「五年期
      美金計價K1環球基金固定配息連動債」（下稱系爭連動債
      ），而系爭連動債廣告單上，商品特色並記載「每年固定
      利息12%（美金），每半年配息一次，五年共配息60%」、
      「絕對報酬投資概念，無論金融市場多空，基金淨值追求
      穩定成長」等語。原告於購買前即一再追問有關風險，被
      告甲○○則說明系爭連動債基金透明度高、波動率低、風
      險低。原告當初看了計價複雜且說明不夠清楚之產品說明
      書後，曾質疑此連動債不夠透明，原本無意投資，而被告
      甲○○則以金融理財專業身分，一再解釋並強化系爭連動
      債之淨值計算很透明，故原告即在半哄半騙下同意申購美
      金35,000元之系爭連動債，華僑銀行並提供系爭資連動債
      之契約（含產品條件內容）一份予原告留存。
（二）雷曼兄弟公司宣佈申請破產保護後，原告不只一次詢問被
      告甲○○，得到回答是：與雷曼無關且未受波及，因有保
      息60%，最差不會低於60%，也不建議贖回。97年年底原告
      接獲告知，系爭連動債操作不善，提前清算強迫贖回，之
      後即無下文。嗣於98年8月原告再次探詢，得知訊息為：8
      月底，系爭連動債發行公司將會發函給投資客戶，提前清
      算強迫贖回，贖回金額少於60%（含已領配息），或等待5
      年共領回配息60%（無本金可領）。98年8月17日被告甲○
      ○即至原告家中說明安撫，原告追問為何未告知有提前清
      算強迫贖回之風險，被告甲○○則回答他們認為這種發生
      率微乎其微，並建議原告購買股票來攤平損失，並交付一
      份新的產品說明書暨風險預告書，原告始知受騙，針對原
      告最在意之本金風險，被告丁○（臺灣）商業銀行股份有
      限公司（下稱丁○銀行）刻意隱瞞重大風險未告知，且發
      行機構用來清算依據之「避險成本增加」記載在第8頁乃
      屬「提前贖回」條款之內文，經原告比對被告丁○銀行提
      供予原告留存之契約書，赫然發現其為不完整之資訊，僅
      有奇數頁且並無「提前贖回條款」，乃經過剪貼再製作，
      被告丁○銀行刻意隱瞞，意圖欺騙之心顯而易見。嗣於98
      年8月底原告接獲被告丁○銀行有關系爭連動債特別贖回
      出場方案通知（4月份通知未收到），此通知亦無告知投
      資人為何進入清算，及提前清算強迫贖回之依據為何。而
      根據產品說明書暨風險預告書第26頁之記載「發行機構行
      使買回債券權利風險：無」。故發行機構不論用清算、贖
      回、提前贖回、買回等字眼，來行使提前結束系爭連動債
      均屬違約，何況連被告甲○○自己都承認發行機構沒有依
      據可以贖回。被告丁○銀行一再強調已於產品說明書暨風
      險預告書第25頁至26頁的風險揭露中說明所有相關風險，
      但事實上卻看不到有任何發行機構可以提前贖回的風險，
      此乃因被告丁○銀行自認風險發生率微乎其微，而刻意隱
      瞞投資人本金損失之相關風險。
（三）被告丁○銀行雖主張第25頁之「風險揭露之最低收益風險
      （本金損失風險）：到期委託人將可能最高損失｛40%｝
      美金信託本金」。乃指投資人取回本利後，相較於原始本
      金最高只損失40%。惟契約書中明文「最高損失｛40 %｝
      美金信託本金」，而本金、利息、本利為三種不同之名詞
      ，以數學式表示100%本金－40%本金＝60%本金，如何能變
      成10 0%本金－40%本金＝60%本利之解釋？被告丁○銀行
      如此荒謬有悖常理之解釋，明顯在締約前就有預謀詐騙之
      嫌。假設發行機構之原意，真如被告丁○銀行所說只保證
      5年領回利息60%，而本金有可能變成0，損失100%，則被
      告丁○銀行即是隱瞞「本金可能損失100%（而非最高損失
      40%本金）」的本金損失風險未告知。果真本金損失100%
      ，便與被告丁○銀行所強調之波動率低互相違背，以原告
      之學識程度且如此在乎本金風險，自然不會無法辨識而貿
      然投資。
（四）縱觀一般投資情形，選擇淨值波動大藉以獲取高報酬，或
      是選擇淨值波動小只求獲取固定利息，締約前被告丁○銀
      行強調此商品是後者。以被告丁○銀行強調的波動小，勢
      必得不到高報酬，假使被告丁○銀行在締約之前就告知投
      資人他們是如此解釋本金損失風險，投資人若知領了5年
      的60%固定利息加上本金，所得的本利不但不及當初的本
      金，還會比當初的本金遠遠損失40%，試問有何人會做如
      此投資？如今系爭連動債已進入清算，投資者被迫提前贖
      回，本金損失高達100%，即是違反產品說明書暨風險預告
      書第25頁之「最高損失｛40%｝美金信託本金」之規定。
      況且事實若誠如被告丁○銀行所說是原告有興趣自行前往
      購買，理專也無不實、誤導、隱匿情事，被告甲○○何須
      在50分鐘的對談中，一再地表示歉意，並說「E-mail是代
      表我，可是我沒有錢可以賠你，我只希望把妳的損失從別
      的地方補回來」等語。
（五）財政部證期會因認為避險基金波動率高，風險更高，為避
      免造成國內散戶虧損，將避險基金正名為對沖基金，到現
      在還不准投信公司公開募集。然而被告甲○○於96年5月
      間說明系爭連動債時，還指稱此為不懼市場劇烈波動的避
      險基金、Kl基金透明度高、波動率低、風險低，且多次強
      調這是避險基金，多空都可以賺。這樣高風險的產品被包
      裝成連動債推銷給一般的國內散戶，且未據實告知風險，
      卻以「多空都會賺錢、不懼市場劇烈波動、波動率低、風
      險低」來誘騙投資人，全以誇大不實之詞誤導誘騙原告，
      如此行徑不是詐欺是為何？投資人若早在購買之前就有這
      些資訊可供判斷，如何會受騙上當？
（六）被告丁○銀行提出整體避險基金績效走勢圖，指稱2008年
      前之績效皆為穩定正成長，故自認為其所強調之波動率低
      ，與事實相符。縱使被告丁○銀行自認為此檔連動債過去
      績效皆為穩定正成長，但財政部證期會在更早之前即已提
      出避險基金波動率高，風險更高的看法。被告丁○銀行可
      以提出基金績效走勢圖，讓投資人自行參考，自行判斷，
      卻不能用這種極端相反的字眼「波動率低、風險低」來誤
      導誘騙投資人。況且基金績效走勢圖上，明顯看到2008年
      至2009年間走勢大跌，應證財政部證期會所說「波動率相
      當高，不是大漲就是大賠」，被告丁○銀行竟還能自稱與
      事實相符。
（七）被告丁○銀行否認此檔連動債為穩健型，並指稱此產品分
      類第二類乃指綠色為成長型和積極型客戶可投資之產品。
      惟依據「銀行辦理財富管理業務作業準則」第2條規定，
      銀行應依客戶投資屬性及風險承受等級，配合個別商品或
      投資組合之風險類別，銷售或推介其適合之商品或投資組
      合。果真產品分類只分二類即黃色、綠色，依廣告單圖示
      表示黃色商品代表風險低，綠色商品代表風險高，豈不與
      被告丁○銀行強調此檔連動債風險低，相互違背。且若系
      爭連動債不是穩健型，則被告甲○○所言「就中、長年期
      的投資績效而言，非常穩健」，不就純為預謀詐騙之詞？
（八）被告丁○銀行主張已於98年4月間告知清算，惟原告不但
      沒有接到通知，且對帳單上有其他檔連動債進入清算的訊
      息卻獨缺系爭連動債，既無法贖回還出現提前解約價參考
      日98 /06/30、提前解約價格46.95之文字，再以超小困難
      辨識的字體標示淨值基準日為97/10/31，對此被告丁○銀
      行竟以漏列為由輕易交代，則原告並未接到被告丁○銀行
      98年4月所發出之清算通知，是否也是被告丁○銀行漏發
      。雖被告丁○銀行提出98年9月之對帳單，說明上面記載
      了清算訊息，但原告早在98年8月17日就知受了詐騙，且
      已向金管會提出被告丁○銀行不當銷售連動債申訴，原告
      此時才由對帳單得知清算訊息，有何意義？在97年底至98
      年8月間，原告不知發生何事，更因為看到對帳單上記載
      投資人提前解約價參考日98/06/30、提前解約價格45.95
      之文字，而一度誤以為系爭連動債安然無事。不論是漏列
      或系統整合出錯，均是人為疏失，不論是惡意隱瞞或真是
      人為疏失，被告丁○銀行都難辭其咎。而原告於98年8月1
      7日始知受騙，自無被告丁○銀行所主張時效已消滅之情
      事，被告丁○銀行主張以96年5月購買日為起算點，豈非
      原告一開始就知道被告丁○銀行詐欺，如此原告還會受騙
      購買。
（九）被告一再誤導誘騙原告，不當銷售連動債，延遲不正確的
      報價，隱瞞且未對事件做合理說明，更無公開透明的資訊
      ，如何認為被告丁○銀行已盡其身為受託人之善良管理人
      之注意義務。原告所提被告丁○銀行不實（多空都會賺錢
      、波動率低、風險低、穩健型）、誤導（被告理專強調系
      爭連動債淨值計算透明、多空都會賺錢、波動率低、風險
      低）、隱匿（未告知有清算風險）之嫌，在在證明被告有
      詐欺原告之情事，且被告丁○銀行未盡善良管理人的責任
      ，致原告受詐欺而為意思表示，而投資金額新台幣（下同
      ）1,168,625元（由美金35,000元換算），原告以起訴狀
      及準備書狀撤銷被詐欺的意思表示，並請求被告應返還原
      告投資款1,168,265元。且因被告甲○○推介系爭連動債
      予原告，及被告丁○銀行未盡善良管理人注意義務，被告
      之侵權行為致原告受有1,168,625元之損害，原告請求被
      告負損害賠償責任等語。
（十）聲明：1.被告應連帶給付原告1,168,265元，及自96年5月
      18日起至清償日止，按週年利率百分之5計算之利息。2.
      願供擔保，請准宣告假執行。
二、被告則以：
（一）被告甲○○於華僑銀行擔任理專期間皆會定期寄發電子郵
      件給包括原告在內之財富管理客戶，告知最新金融產品訊
      息，96年5月初原告收受介紹系爭連動債之電子郵件後至
      華僑銀行向被告甲○○表示其有興趣進一步了解，被告甲
      ○○以系爭連動債文宣和產品說明書向原告說明產品條件
      及風險後，原告表示要帶文宣和產品說明書回家詳閱並考
      慮，期間原告尚來電詢問系爭連動債融資與淨值之關係，
      被告甲○○則以電子郵件向其說明。約1個星期後，原告
      至華僑銀行表示其欲投資系爭連動債，當日被告甲○○依
      華僑銀行規定先請原告填寫投資屬性問卷，確定原告可以
      承受投資連動債風險後，方由原告於系爭連動債產品說明
      書簽名確認投資美元35,000元。被告甲○○已將商品特色
      及風險等，透過口頭及書面方式告知，也清楚告知此商品
      非為保本，投資決定權為原告，故被告甲○○並未使用詐
      欺使契約成立，原告是在深思熟慮下決定投資，並無原告
      所稱半哄半騙之情事。
（二）華僑銀行於96年12月1日與被告丁○銀行合併，華僑銀行
      為消滅銀行，被告丁○銀行為存續銀行，華僑銀行之權利
      義務由被告丁○銀行概括承受。被告丁○銀行於97年底接
      獲系爭連動債發行機構巴克萊銀行通知，系爭連動債所連
      結之基金發生流動性限制（即該等基金所投資之資產無法
      立即在次級市場賣出以支付投資人之贖回款），系爭連動
      債將進行清算，進行清算期間不接受贖回申請，但得按預
      定配息日領取配息，然因嗣後有其他投資人反應系爭連動
      債進行清算期間不得贖回將影響其資金需求之調度，經被
      告丁○銀行向巴克萊銀行爭取，巴克萊銀行始同意被告丁
      ○銀行之投資人享有特別贖回出場方案，然原告迄今並未
      向被告丁○銀行表示要贖回，因此原告現仍得按預定配息
      日領取配息，原告迄今已領配息合計美金8,457.36元（96
      年12月7日配息美金2,111.67元，97年6月3日配息美金2,0
      88.33元，97年12月11日配息美金2,122.36元，98年6月4
      日配息美金2,135元）。另98年11月30日配息美金2111.67
      元。原告既未贖回系爭連動債，即未因投資系爭連動債受
      有損失，且原告已就系爭連動債領有前開配息，故原告現
      請求被告丁○銀行返還其原投資金額1,168,265元，顯無
      理由。
（三）原告於投資前既已帶回產品說明書回家詳閱，且於投資系
      爭連動債前向被告甲○○詢問之問題包括在產品說明書偶
      數頁出現之資訊，因此原告於投資系爭連動債後所收受之
      產品說明書影本縱僅為奇數頁（惟被告丁○銀行否認之）
      ，然原告於投資系爭連動債前已收受完整之產品說明書，
      並知悉系爭連動債之全部相關風險。再者，原告於投資前
      後皆各帶回系爭連動債產品說明書審閱並留存，惟原告自
      該時起迄提起本件訴訟前，從未向被告丁○銀行表示其收
      受之產品說明書影本僅為奇數頁，依原告之學識程度，由
      產品說明書之頁碼編載及內容前後文義，豈有可能無法辨
      識其收受之產品說明書影本僅為奇數頁，故原告主張其收
      受之產品說明書影本僅為奇數頁云云，是否真實，即有可
      疑。另比對原告提出其於投資系爭連動債後所收受之產品
      說明書影本和被告丁○銀行留存原告投資系爭連動債時所
      簽署之產品說明書影本可知，兩者就提前贖回條款所揭示
      之內容完全相符。
（四）另系爭連動債產品說明書暨風險預告書第24頁至第26頁已
      說明投資連動債之相關風險，並明揭委託人之最低收益風
      險（本金損失風險）為｛40%｝美金信託本金及「本產品
      非保本型產品，受託人（本行）不保證信託本金及最低收
      益率，亦不擔保發行/保證機構之行為。」原告並於第27
      頁聲明「委託人已於合理期間審閱中、英文申購書（產品
      說明書暨風險預告書）商品內容，對於本檔商品交易條件
      及特性、可能之預期收益及最大風險或損失（如本金轉換
      風險、利率風險、流動性風險、匯兌風險、稅賦風險、提
      前解約風險、商品條件變更風險等）、及其估算所依據之
      具體假設、資訊及其合理性，均已有專人解說，本人同意
      接受本商品之相關交易條件並同意完全承擔投資風險。」
      而假前所述，原告投資系爭連動債前，已經被告甲○○說
      明產品條件及風險，原告並已攜回系爭連動債產品說明書
      暨風險預告書回家詳閱，蓋投資金融商品本具有損益不確
      定之特性，原告於投資前已知悉投資系爭連動債有風險，
      故原告縱因投資系爭連動債有虧損，亦不得請求被告丁○
      銀行返還其原投資金額1,168,265元。
（五）系爭連動債為「避險基金」，被告甲○○於原告申購系爭
      連動債前即已告知原告，並為原告所明知，此有原告於起
      訴狀內自認「於購買前原告一再追問有關風險，銀行則強
      調此商品無論金融市場多空，基金淨值均穩定，是不懼市
      場劇烈波動的避險基金」。參照網路資料對「避險基金」
      之說明為「近年來，避險基金廣為投資者所熱愛，且全球
      避險基金與日俱增，無疑是因為避險基金帶給投資人的絕
      對報酬優於市場上大部共同基金的績效。避險基金與一般
      共同基金最大的差異在於操作的手法，避險基金通常透過
      多空部位的操作，來降低基金投資組合與市場的連動性，
      以追求絕對報酬為最大目標。不同於一般共同基金則是選
      定標的後，以買進持有策略進行投資。因此，避險基金不
      論市場行情的好壞，都會把握獲利機會」。及「避險基金
      （Hedge Fund，也譯為對沖基金）是一種替代性投資，其
      概念和共同基金一樣，都是匯集大眾的資金，委託專業經
      理人管理與投資，利潤與虧損由投資人承擔。但傳統的共
      同基金是採用買進或持有股票、債券或其他貨幣市場工具
      的操作方式，較容易受市場的影響；而避險基金的操作方
      式則較具彈性，可運用放空投資標的、使用槓桿及買賣衍
      生性金融商品等非傳統技術及工具，來規避風險和增加收
      益，比較不受市場風險的影響。因此，傳統的共同基金比
      較仰賴市場的表現來決定績效，而避險基金則是仰賴經理
      人的專業操作技術及經驗，因此避險基金均以追求絕對報
      酬為操作目標。」可知，被告丁○銀行於產品廣告單和電
      子郵件內表示系爭連動債為絕對報酬，無論市場多空，基
      金淨值皆「追求穩定成長」，而非「保證穩定成長」，顯
      與事實相符，而無誤導投資人之情事。
（六）原告主張避險基金波動率高，被告甲○○於電子郵件表示
      系爭連動債波動率低，並於產品說明書暨風險預告書上表
      示系爭連動債為穩健型，顯然誤導投資人云云。惟由瑞士
      信貸所編並於彭博資訊公布之整體避險基金績效走勢圖可
      看出避險基金於2008年前之績效皆為穩定正成長，因此被
      告理專於電子郵件表示系爭連動債波動率低，與事實相符
      ，並未有誤導投資人情事。再者，系爭連動債產品說明書
      暨風險預告書僅標示系爭連動債之產品分級為第二類，客
      戶屬性分為保守型（黃）、穩健型（黃色）、成長型（綠
      色）和積極型（綠色），前開標示係指系爭連動債可受客
      戶屬性為成長型和積極型之客戶投資，故方註明為綠色，
      因原告之投資屬性為成長型，被告丁○銀行推介並接受原
      告投資系爭連動債並無不合。
（七）原告主張被告丁○銀行認為發生本金風險之發生率微乎其
      微，其顯然隱瞞重大風險未告知云云。惟97年間發生金融
      風暴，雷曼兄弟公司宣佈申請破產保護，致全球金融商品
      投資人出現恐慌性贖回潮，造成包括系爭連動債在內之許
      多金融商品無法支付投資人贖回款，97年間發生之金融風
      暴既為百年難得一見，被告丁○銀行於系爭連動債96年5
      月間發行當時當然無法預見，因此被告丁○銀行於系爭連
      動債96年5月間發行當時，縱認為系爭連動債發生本金風
      險之發生率極低，亦與歷史經驗相符，況且被告丁○銀行
      已於系爭連動債產品說明書上載明「本產品非保本型產品
      」及相關之投資風險，並無誤導或隱瞞風險未告知之情事
      。
（八）原告主張其未收到被告丁○銀行98年4月份通知，且其收
      到之98年8月份系爭連動債特別贖回出場方案通知，未告
      知投資人為何進入清算，及提前清算強迫贖回之依據為何
      ，且系爭連動債相關文件並未提及發行機構可贖回云云。
      惟被告丁○銀行早於97年12月間寄發系爭連動債因發行機
      構通知「所連結基金發生流動性限制，本債券次級市場交
      易已暫時停止」之通知予包括原告在內之投資人，並於98
      年4月間寄發通知告知包括原告在內之投資人「本行再次
      接獲發行機構巴克萊銀行之通知，由於K1基金旗下的子基
      金有許多面臨更改流動性條款、暫停贖回、或實施贖回門
      檻限制，巴克萊銀行因此決定啟動本債券之「提前贖回四
      流程。但以目前的金融市場狀況來看，因K1基金已經發生
      流動性問題，無法依正常市場交易時間交付贖回款項予巴
      克萊銀行，因此本債券之提前贖回日尚無法確定。」且系
      爭連動債產品說明書「提前贖回」已明揭「若發生發行人
      稅務事件、法令改變、避險干擾及/或避險成本增加，適
      用本條，發行人可選擇提前贖回全部債券（不是部份）。
      」因此，被告丁○銀行已寄發通知告知包括原告在內之投
      資人系爭連動債因發生「流動性限制」，發行機構決定「
      提前贖回」系爭連動債，且系爭連動債產品說明書暨風險
      預告書亦已明揭發行機構得提前贖回系爭連動債，故原告
      之主張不實。
（九）原告主張系爭連動債產品說明書暨風險預告書僅表示投資
      人最多損失「本金」40%，前開本金損失不包括5年內可領
      回之配息60%云云。惟產品說明書「風險揭露」部分就「
      最低收益風險（本金收益風險）」表示「當投資的5年期
      間未能發生提前到期機制，且連結標的於到期日之最終參
      考價又低於期初參考價格，則到期委託人將可能最高損失
      ｛40%｝美金信託本金。」係指投資人投資系爭連動債最
      後經結算投資損益最多可能會使投資人損失本金40%，前
      開投資損益包括投資人因投資系爭連動債所獲得之配息。
      對此，被告甲○○已於原告申購系爭連動債前告知。另如
      依原告主張該「最低收益風險（本金收益風險）」之真意
      為系爭連動債之最多損失本金40%，而前開本金損失不包
      括5年內可領回之配息60%云云，將使系爭連動債保證到期
      可拿回120%，顯然使系爭連動債成為「保本型產品」，並
      比保本型產品僅保證到期100%取回本金還多獲利20 %，此
      與系爭連動債產品說明書「注意事項」部分明揭「本產品
      非保本型產品，受託人（本行）不保證信託本金及最低收
      益率」等語，顯然矛盾。
（十）由原告98年9月間之對帳單可知，該對帳單確有載明系爭
      連動債已進入清算程序，且同時載明被告銀行受託投資之
      「多重策略連動債券」、「BNP貨幣市場連動債券」、「
      發發發連動債券」亦進入清算程序，故原告提出之98年8
      月對帳單，應係漏列系爭連動債亦已進入清算程序之字樣
      ，惟原告既自承其有收到被告丁○銀行寄發之98年8月間
      通知，且前開通知已載明系爭連動債進入清算程序，顯見
      原告當時已知悉系爭連動債進入清算程序，故98年8月對
      帳單縱漏列系爭連動債亦已進入清算程序之字樣，亦對原
      告權益不生影響。再者，被告丁○銀行於97年12月間經巴
      克萊銀行通知系爭連動債發生流動性限制，故系爭連動債
      之最後1次淨值基準日確為97/10/31，被告丁○銀行於原
      告提出之98年8月對帳單載明系爭連動債截至98/7/24所能
      取得報價之基準日為97/10 /31，且提前解約價格為46.95
      ，並無不合，且被告丁○銀行現留存之98年9月對帳單，
      亦載明系爭連動債之基準日為97/10/31及價格為46.95。
      至於原告提出之98年8月對帳單載明提解價參考日98/06/3
      0，係被告丁○銀行內部因電腦系統進行整合所出現之日
      期，但對原告權益亦不生影響。而原告於96年5月間投資
      系爭連動債，直至98年10月間方提起本訴訟請求撤銷契約
      或損害賠償，顯已逾除斥期間或時效而不得主張之等語，
      資為抗辯。並聲明：1.駁回原告之訴及假執行之聲請。2.
      如受不利判決，願供擔保請准宣告免為假執行。
三、兩造不爭執之事實：（本院採為判決之基礎）
（一）被告甲○○於96年任職華僑銀行之理財專員期間，原告於
      96年5月18日間經被告甲○○之推介，在信託相關業務申
      請書上簽名，同意特定金錢信託投資國內外有價證券暨結
      構型商品契約書之規定，並約定原告信託華僑銀行美金35
      ,000元，申購系爭連動債，且於產品說明書暨風險預告書
      上簽名、用印，同日原告填寫個人投資屬性問卷，其屬性
      為成長型，並勾選其為對於投資很有心得，偏好自行決定
      投資策略，平均每年交易至少一次。
（二）系爭連動債廣告單上，「商品特色」記載「每年固定利息
      12%（美金），每半年配息一次，五年共配息60%」「K1基
      金自1996年來超過8成月份正報酬」「絕對報酬投資概念
      ，無論金融市場多空，基金淨值追求穩定成長」「沒有閉
      鎖期，隨時可以解約」，下方另註明「本說明內容僅提供
      投資人了解本投資標的結構及收益計算方式，實際交易權
      利義務內容悉依『中、英文申購書』與本行『特定金錢信
      託投資國內外有價證券暨結構型商品契約書』之規定，投
      資人應詳讀瞭解前述相關規定，並基於其獨立審慎之判斷
      ，決定是否有能力承擔該風險，本債券僅適合完全了解本
      債券投資風險之投資人。上述債券有其風險性，包括（但
      不限於）利率風險、價格風險、流動性風險、提前贖回風
      險、及信用風險。投資人應徵詢其財務、法務、會計及稅
      務顧問有關投資上述債券所涉及之風險，並應適當的分析
      本投資案及考量本投資案是否合乎投資人之特定情況。華
      僑銀行並無創造本債券次級市場之義務，因此投資人對本
      債券應有『零流動性』之準備」。
（三）根據系爭連動債產品說明書暨風險預告書第25頁之記載，
      其中「風險揭露」之「最低收益風險（本金損失風險）」
      內容為「當投資的5年期間未能發生提前到期機制，且連
      結標的於到期日之最終參考價又低於期初參考價格，則到
      期委託人將可能最高損失｛40%｝美金信託本金。」
（四）根據系爭連動債產品說明書暨風險預告書第26頁之記載，
      其中「風險揭露」之「注意事項」第二點內容為「本產品
      非保本型產品，受託人（本行）不保證信託本金及最低收
      益率，亦不擔保發行/保證機構之行為。」
（五）原告於系爭連動債產品說明書暨風險預告書第27頁聲明「
      委託人（即原告）已於合理期間審閱中、英文申購書（產
      品說明書暨風險預告書）商品內容，對於本檔商品交易條
      件及特性、可能之預期收益及最大風險或損失（如本金轉
      換風險、利率風險、流動性風險、匯兌風險、稅賦風險、
      提前解約風險、商品條件變更風險等）及其估算所依據之
      具體假設、資訊及其合理性，均已有專人解說，本人同意
      接受本商品之相關交易條件並同意完全承擔投資風險。
（六）華僑銀行於96年l2月1日與被告丁○銀行合併，華僑銀行
      為消滅銀行，被告丁○銀行為存續銀行，華僑銀行之權利
      義務由被告丁○銀行概括承受。
（七）被告丁○銀行於97年底接獲系爭連動債發行機構巴克萊銀
      行通知系爭連動債所連結之基金發生流動性限制（即該等
      基金所投資之資產無法立即在次級市場賣出以支付投資人
      之贖回款），系爭連動債將進行清算，系爭連動債進行清
      算期間不接受贖回申請，但得按預定配息日領取配息，然
      經被告丁○銀行向巴克萊銀行爭取，巴克萊銀行同意被告
      丁○銀行之投資人享有特別贖回出場方案，被告丁○銀行
      並於98年8月間將該訊息通知原告，然原告迄今並未向被
      告丁○銀行贖回系爭連動債，原告現仍得按預定配息日領
      取配息，原告迄今已領配息合計美金8,457.36元（96年12
      月7日配息美金2,111.67元，97年6月3日配息美金2,088.3
      3元，97年12月11日配息美金2,12 2.36元，98年6月4日配
      息美金2,135元）。另98年11月30日配息美金2,111.67元
      。
（八）原告學歷係國立陽明大學微生物及免疫學研究所畢業，職
      業為藥師。
四、得心證之理由：
本件兩造所爭執之處，應在於(一)原告是否受被告以不實（多空都
會賺錢、波動率低、風險低、穩健型）、誤導（強調系爭連動債
淨值計算透明、多空都會賺錢、波動率低、風險低）、隱匿（未
告知有清算風險）之資訊詐騙，而陷於錯誤委託被告投資系爭連
動債？(二)被告甲○○推介系爭連動債予原告，是否對原告構成侵
權行為？(三)被告丁○銀行是否故意隱匿系爭連動債之產品內容、
風險，或未盡善良管理人注意義務？不法侵害原告之權利？
（一）關於原告主張伊係受被告以不實（多空都會賺錢、波動率
      低、風險低、穩健型）、誤導（強調系爭連動債淨值計算
      透明、多空都會賺錢、波動率低、風險低）、隱匿（未告
      知有清算風險）之資訊詐騙，使原告陷於錯誤而委託被告
      投資系爭連動債？
    1.按當事人主張有利於己之事實者，就其事實有舉證之責任
      ，民事訴訟法第277條前段定有明，另按被詐欺而為意思
      表示者，依民法第92條第1項之規定，表意人固得撤銷其
      意思表示，惟主張被詐欺而為表示之當事人，應就此項事
      實負舉證之責任，有最高法院44年台上字第75號判例可資
      參照，本件原告主張伊係受被告以不實、誤導、隱匿之資
      訊詐騙，而陷於錯誤委託被告投資系爭連動債等語，惟均
      為被告所否認，依上揭說明，自應由原告就伊係受詐欺而
      為委託承購一節，負舉證責任，合先敘明。
    2.查系爭連動債廣告單上，「商品特色」雖記載「每年固定
      利息12%（美金），每半年配息一次，五年共配息60%」
      「K1基金自1996年來超過8成月份正報酬」「絕對報酬投
      資概念，無論金融市場多空，基金淨值追求穩定成長」「
      沒有閉鎖期，隨時可以解約」，惟其下方則另註明「本說
      明內容僅提供投資人了解本投資標的結構及收益計算方式
      ，實際交易權利義務內容悉依『中、英文申購書』與本行
      『特定金錢信託投資國內外有價證券暨結構型商品契約書
      』之規定，投資人應詳讀瞭解前述相關規定，並基於其獨
      立審慎之判斷，決定是否有能力承擔該風險，本債券僅適
      合完全了解本債券投資風險之投資人。上述債券有其風險
      性，包括（但不限於）利率風險、價格風險、流動性風險
      、提前贖回風險、及信用風險。投資人應徵詢其財務、法
      務、會計及稅務顧問有關投資上述債券所涉及之風險，並
      應適當的分析本投資案及考量本投資案是否合乎投資人之
      特定情況。華僑銀行並無創造本債券次級市場之義務，因
      此投資人對本債券應有『零流動性』之準備」，此有兩造
      所不爭執之系爭連動債廣告單一紙在卷可稽，且原告填寫
      個人投資屬性問卷，其屬性為成長型，並勾選其為對於投
      資很有心得，偏好自行決定投資策略，平均每年交易至少
      一次，堪認原告具有相當豐富之投資經驗，則以原告於締
      結系爭連動債契約之前，既有投資之經驗，其於締結系爭
      連動債契約前，對投資金融商品之性質、是否保本、風險
      高低、波動率、獲利率等一般投資人最關心之核心事項實
      不可能未加以了解即逕行投資高達美金35,000之款項；且
      系爭連動債廣告單下方既另註明「本說明內容僅提供投資
      人了解本投資標的結構及收益計算方式，實際交易權利義
      務內容悉依『中、英文申購書』與本行『特定金錢信託投
      資國內外有價證券暨結構型商品契約書』之規定，投資人
      應詳讀瞭解前述相關規定」等語，原告並於系爭連動債產
      品說明書暨風險預告書第27頁聲明「委託人（即原告）已
      於合理期間審閱中、英文申購書（產品說明書暨風險預告
      書）商品內容，對於本檔商品交易條件及特性、可能之預
      期收益及最大風險或損失（如本金轉換風險、利率風險、
      流動性風險、匯兌風險、稅賦風險、提前解約風險、商品
      條件變更風險等）及其估算所依據之具體假設、資訊及其
      合理性，均已有專人解說，本人同意接受本商品之相關交
      易條件並同意完全承擔投資風險。」欄內親自簽名確認，
      應認被告確已充分揭露上揭產品之相關投資風險，是被告
      抗辯原告於簽署上揭文件時確實已充分知悉系爭連動債之
      性質及相關投資風險一節，應屬可採。
    3.原告主張：被告丁○銀行提供之系爭連動債產品說明書暨
      風險預告書為剪貼之不完整資訊，僅有奇數頁云云。惟為
      被告所否認，且原告在投資前已於合理期間審閱系爭連動
      債產品說明書暨風險預告書，業如前述，若被告丁○銀行
      提供一不完整僅奇數頁之書面資料予原告，則因產品說明
      書暨風險預告書每頁下方均編有頁碼，且其內容前後文義
      亦具連貫性，對具有投資經驗及相當智識程度之原告（學
      歷係國立陽明大學微生物及免疫學研究所畢業，職業為藥
      師）而言，理應能辨識其不完整性，然原告於投資期間卻
      自始未為任何異議，亦未要求被告丁○銀行為任何之補正
      ，足見原告前開之主張，顯與經驗法則有違，自難採信。
    4.原告又主張：被告丁○銀行於產品廣告單和電子郵件內皆
      表示系爭連動債為絕對報酬，無論市場多空，基金淨值皆
      追求穩定成長，有誤導投資人之情事云云。惟系爭連動債
      為一「避險基金」，而避險基金與一般共同基金最大的差
      異在於操作的手法，避險基金通常透過多空部位的操作，
      來降低基金投資組合與市場的連動性，以追求絕對報酬為
      最大目標。不同於一般共同基金則是選定標的後，以買進
      持有策略進行投資。因此，避險基金不論市場行情的好壞
      ，都會把握獲利機會。又避險基金是一種替代性投資，其
      概念和共同基金一樣，都是匯集大眾的資金，委託專業經
      理人管理與投資，利潤與虧損由投資人承擔。但傳統的共
      同基金是採用買進或持有股票、債券或其他貨幣市場工具
      的操作方式，較容易受市場的影響；而避險基金的操作方
      式則較具彈性，可運用放空投資標的、使用槓桿及買賣衍
      生性金融商品等非傳統技術及工具，來規避風險和增加收
      益，比較不受市場風險的影響。因此，傳統的共同基金比
      較仰賴市場的表現來決定績效，而避險基金則是仰賴經理
      人的專業操作技術及經驗，因此避險基金均以追求絕對報
      酬為操作目標。可知，被告丁○銀行於產品廣告單和電子
      郵件內表示系爭連動債為絕對報酬，無論市場多空，基金
      淨值皆「追求穩定成長」，而非「保證穩定成長」，顯與
      事實相符，而無誤導投資人之情事。
    5.原告另主張：被告甲○○於電子郵件表示系爭連動債波動
      率低，並於產品說明書暨風險預告書上表示系爭連動債為
      穩健型，顯然誤導投資人云云。惟根據被告提出由瑞士信
      貸所編並於彭博資訊公布之整體避險基金績效走勢圖可看
      出避險基金於2008年前之績效皆為穩定正成長，因此被告
      甲○○於電子郵件表示系爭連動債波動率低，與事實相符
      ，並未有誤導投資人情事。再者，系爭連動債產品說明書
      暨風險預告書僅標示系爭連動債之產品分級為第二類，客
      戶屬性分為保守型（黃）、穩健型（黃色）、成長型（綠
      色）和積極型（綠色），前開標示係指系爭連動債可受客
      戶屬性為成長型和積極型之客戶投資，故方註明為綠色，
      因原告之投資屬性為成長型，已如前述，則被告推介並接
      受原告投資系爭連動債並無不合。
    6.原告復主張：根據產品說明書暨風險預告書第26頁之記載
      「發行機構行使買回債券權利風險：無」，故發行機構用
      清算、贖回、提前贖回、買回，來行使提前結束系爭連動
      債均屬違約，而且被告丁○銀行以發行機構提前贖回風險
      發生率微乎其微，而刻意隱瞞投資人本金損失之相關風險
      云云，惟為被告所否認，且系爭連動債產品說明書暨風險
      預告書第7、8頁「提前贖回」已明揭「若發生發行人稅務
      事件、法令改變、避險干擾及/或避險成本增加，適用本
      條，發行人可選擇提前贖回全部債券（不是部份）。」而
      如前所述，原告在投資前既已於合理期間審閱系爭連動債
      產品說明書暨風險預告書，原對發行機構得在特定情況提
      前贖回系爭連動債，應已知悉；又97年間發生金融風暴，
      雷曼兄弟公司宣佈申請破產保護，致全球金融商品投資人
      出現恐慌性贖回潮，造成包括系爭連動債在內之許多金融
      商品無法支付投資人贖回款，97年間發生之金融風暴既為
      難得一見，被告丁○銀行於系爭連動債96年5月間發行當
      時當然無法預見，因此被告丁○銀行於系爭連動債96年5
      月間發行當時，縱認為系爭連動債發生本金風險之發生率
      極低，亦與歷史經驗相符，況且系爭連動債產品說明書上
      載明「本產品非保本型產品」及相關之投資風險，並無隱
      瞞風險未告知之情事。故原告主張發行機構違約，及被告
      丁○銀行刻意隱瞞投資人本金損失之相關風險云云，自不
      足採。
    7.原告再主張：系爭連動債產品說明書暨風險預告書僅表示
      投資人最多損失「本金」40%，前開本金損失不包括5年內
      可領回之配息60%云云。惟為被告所否認，且根據系爭連
      動債產品說明書暨風險預告書第25頁之記載，其中「風險
      揭露」之「最低收益風險（本金損失風險）」內容為「當
      投資的5年期間未能發生提前到期機制，且連結標的於到
      期日之最終參考價又低於期初參考價格，則到期委託人將
      可能最高損失｛40%｝美金信託本金。」係指投資人投資
      系爭連動債最後經結算投資損益最多可能會使投資人損失
      本金40%，故前開投資損益應包括投資人因投資系爭連動
      債所獲得之配息。若依原告主張該「最低收益風險（本金
      收益風險）」之真意為系爭連動債之最多損失本金40%，
      而前開本金損失不包括5年內可領回之配息60%云云，將使
      系爭連動債保證到期可拿回120%，顯然使系爭連動債成為
      「保本型產品」，並比保本型產品僅保證到期100%取回本
      金還多獲利20%，此與系爭連動債產品說明書「注意事項
      」部分明揭「本產品非保本型產品，受託人（本行）不保
      證信託本金及最低收益率」等語，顯然矛盾，自不足採信
      。
    8.綜上，本件原告於簽署系爭連動債產品說明書暨風險預告
      書之際既已充分知悉系爭連動債之性質及相關投資風險，
      則原告嗣後再以其係受被告以不實、誤導、隱匿之資訊詐
      騙，而陷於錯誤委託被告投資系爭連動債，主張系爭連動
      債契約因原告錯誤，及受詐騙而委託投資，並依民法第92
      條之規定撤銷締結系爭連動債契約之意思表示，並請求被
      告返還伊原始投資款項，自屬無據。
（二）關於被告甲○○推介系爭連動債予原告，是否對原告構成
      侵權行為？
      本件原告購買系爭連動債之本金金額高達美金35,000元，
      依常理言之，一般人均會要求銷售者提供完整商品之資料
      、說明等以供購買之參考，而原告為國立陽明大學微生物
      及免疫學研究所畢業，職業為藥師，有相當之智識程度，
      其個人投資屬性為對於投資很有心得，偏好自行決定投資
      策略，平均每年交易至少一次，更不可能在不瞭解系爭連
      動債內容性質及相關投資風險之情況下即願意花此高額購
      買系爭連動債之理。又原告並於合理期間審閱中、英文申
      購書（產品說明書暨風險預告書），並於其上簽名、用印
      ，顯見被告甲○○既已於原告購買前即先告知原告系爭連
      動債之內容及風險，並未故意隱匿行為，則被告甲○○推
      介原告申購系爭連動債，尚難認其有何故意或過失侵害原
      告權利之可言，自無構成侵權行為。至於原告投資系爭連
      動債後，與被告甲○○間之對談內容，固有錄音譯文在卷
      足稽，惟綜觀全文，乃被告甲○○居於理財專員之角色對
      原告所提供之理財建議，及其在96年推介原告購買系爭連
      動債，因無法預測97年間之金融風暴，而向原告致歉，是
      亦難據此即認被告甲○○對原告有何侵權行為。
（三）關於被告丁○銀行有無故意隱匿系爭連動債之產品內容、
      風險，或未盡善良管理人注意義務？不法侵害原告之權利
      ？
      查被告丁○銀行並無隱瞞投資人提前贖回等本金損失之相
      關風險，及系爭連動債產品說明書暨風險預告書第25頁之
      亦已明載「風險揭露」之「最低收益風險（本金損失風險
      ）」內容，均如前述，則被告丁○銀行於原告申購前，業
      交付系爭連動債產品說明書暨風險預告書等文件，該等文
      件明確記載系爭連動債各項交易條件及風險，於原告申購
      後除按月寄送對帳單予原告外，亦不定時將原告申購標的
      之損益情形告知原告，使原告掌握系爭基金、連動債損益
      資訊，足見被告丁○銀行亦已盡善良管理人之注意義務，
      況被告丁○銀行於97年底接獲系爭連動債發行機構巴克萊
      銀行通知系爭連動債所連結之基金發生流動性限制（即該
      等基金所投資之資產無法立即在次級市場賣出以支付投資
      人之贖回款），系爭連動債將進行清算，系爭連動債進行
      清算期間不接受贖回申請，但得按預定配息日領取配息，
      然經被告丁○銀行向巴克萊銀行爭取，巴克萊銀行同意被
      告丁○銀行之投資人享有特別贖回出場方案，被告丁○銀
      行並於98年8月間將該訊息通知原告，然原告迄今並未向
      被告丁○銀行贖回系爭連動債，原告現仍得按預定配息日
      領取配息，原告迄今已領配息合計美金8,457.36元（96年
      12月7日配息美金2,111.67元，97年6月3日配息美金2,088
      .33元，97年12月11日配息美金2,122.36元，98年6月4日
      配息美金2,135元）。另98年11月30日配息美金2,111.67
      元等情，復為兩造所不爭執。則被告丁○銀行自已盡善良
      管理人之注意義務及忠實義務，是原告以被告丁○銀行故
      意隱匿系爭連動債之產品內容、風險，及未盡善良管理人
      之注意義務，並不法侵害原告之權利，主張其得依民法第
      184條、第188條規定，請求被告丁○銀行負連帶損害賠償
      之責，核非可採。
（四）綜上所述，本件原告於簽署系爭連動債產品說明書暨風險
      預告書時，已充分知悉系爭連動債內容及相關投資風險，
      並非受被告以不實、誤導、隱匿之資訊詐騙，使原告陷於
      錯誤而委託被告投資系爭連動債，而被告甲○○推介原告
      申購系爭連動債，亦無構成侵權行為，及被告丁○銀行並
      未故意隱匿系爭連動債之產品內容、風險，或違反善良管
      理人之注意義務，不法侵害原告之權利。從而，原告依民
      法第92條規定及民法第184條、第188條規定，請求被告連
      帶給付1,168,265元，及自96年5月18日起至清償日止，按
      週年利率百分之5計算之利息，為無理由，應予駁回。又
      原告之訴既受敗訴判決，其假執行之聲請即失所依附，應
      併予駁回。
五、本件事證已臻明確，兩造其餘攻擊防禦方法及所舉證據，經
    本院審酌後，核與本件判決結果不生影響，爰不一一論述，
    併此敘明。
六、訴訟費用負擔之依據：民事訴訟法第78條。
中    華    民    國    99    年    8     月    10    日
                  民事第四庭    法  官  楊國精
正本係照原本作成。
如對本判決上訴，須於判決送達後20日內向本院提出上訴狀。如
委任律師提起上訴者，應一併繳納上訴審裁判費。
中    華    民    國    99    年    8     月    10    日
                                書記官  廖春玉

司法院資訊處製作；財團法人民間司法改革基金會備份。
